【裁判字號】    96,訴,2691
【裁判日期】    970916
【裁判案由】    塗銷所有權移轉登記等
【裁判全文】
臺灣臺中地方法院民事判決  96年度訴字第2691號
原      告  新加坡商星展銀行股份有限公司台北分公司即寶華
            商業銀行股份有限公司
                      之1樓
法定代理人即王南華之承受訴訟人.
            甲○○
訴訟代理人  乙○○
            丙○○
被      告  戊○○
法定代理人  丁○○
兼法定代理人己○○
共      同
訴訟代理人  蕭慶鈴律師
上列當事人間塗銷所有權移轉登記等事件，本院於民國97年9月2
日言詞辯論終結，判決如下：
    主    文
被告間於民國九十六年三月二日就坐落如附表所示之土地及建物
所為之贈與行為，及於民國九十六年三月十四日就前開不動產所
為之所有權移轉登記行為，均應撤銷。
被告戊○○應將前項所示不動產於民國九十六年三月十四日以贈
與為登記原因之所有權移轉登記予以塗銷。
訴訟費用由被告負擔。
    事實及理由
一、按法定代理人其代理權消滅者，訴訟程序在有法定代理人或
    取得訴訟能力之本人，承受其訴訟以前當然停止；但於當事
    人有委任訴訟代理人時，不適用之；承受訴訟人，於得為承
    受時，應即為承受之聲明，民事訴訟法第170條、第173條及
    第175條第1項分別定有明文。查本件原告原為寶華商業銀行
    股份有限公司，嗣新加坡商星展銀行股份有限公司申請許可
    於民國97年5月24日起概括承受寶華商業銀行之資產、負債
    及營業，原告之法定代理人即於本件訴訟繫屬中變更為甲○○，有原告提出之行政院金融監督委員會函、外國公司認許
    事項變更表、外國公司分公司變更登記表、臺北市政府營利
    事業登記證及外國公司認許基本資料為證，惟因原告有委任
    訴訟代理人，故本件訴訟程序並不當然停止，且原告具狀聲
    明承受訴訟，核與前揭規定相符，應予准許，合先敘明。
二、原告主張：訴外人藍鯨魚生化科技股份有限公司（以下簡稱
    藍鯨魚公司）分別於93年7月12日、94年2月4日，以訴外人
    丁○○與被告己○○為連帶保證人，依次向原告借款新臺幣
    （下同）100萬元及80萬元。該借款因未按期清償，經本院
    於96年7月19日以96年度中簡移調字第226號調解程序筆錄達
    成調解，其內容為藍鯨魚公司、丁○○與被告己○○願連帶
    給付原告333,154元，及其中153,538元自96年2月12日起至
    清償日止，按年息8％計算之利息，並自96年3月13日起至清
    償日止，其逾期在6個月以內部分，按上開利率10％，其逾
    期在6個月以上部分，按上開利率20％計付違約金；暨其中
    179,616元，自96年2月4日起至清償日止，按年息12％計算
    之利息，並自96年3月5日起至清償日止，其逾期在6個月以
    內部分，按上開利率10％，其逾期在6個月以上部分，按上
    開利率20％計付違約金。被告己○○對原告負有本金333,15
    4元及其利息、違約金之連帶保證債務。嗣被告己○○將其
    所有坐落如附表所示之土地及建物，於96年3月2日贈與被告
    戊○○，於96年3月14日完成所有權移轉登記。系爭不動產
    無償贈與被告戊○○，並辦理所有權移轉登記，顯已減少被
    告己○○一般財產，致原告之債權有難以實現之情形，而屬
    詐害原告債權之行為。被告己○○為移轉行為時，其財產已
    不足以清償債務，其他債務人有無其他財產可供執行，亦與
    被告己○○之詐害行為無關。爰依民法第244條第1項、第4
    項之規定，撤銷被告間就系爭不動產於96年3月2日之贈與行
    為及同年月14日所為之所有權移轉行為，並將其所有權移轉
    登記予以塗銷。並聲明：(一)被告間於96年3月2日就坐落如附
    表所示之土地及建物所為之贈與行為，及於96年3月14日就
    前開不動產所為之所有權移轉登記行為，均應撤銷；(二)被告
    戊○○應將前項所示不動產於96年3月14日以贈與為登記原
    因之所有權移轉登記予以塗銷。
三、被告抗辯：被告己○○所為移轉行為，無損原告債權之總擔
    保，且非無償行為。系爭不動產鑑價淨值為2,244,233元，
    現今房地產不景氣市價遠低於上值，系爭不動產已設定最高
    限額267萬元，縱加以拍賣扣除積欠之上開債務及積欠之費
    用無剩餘可能，不可能害及原告所有債權。被告己○○移轉
    系爭不動產時，名下尚有分別價值590,000元、788,000元之
    汽車2輛，而本件債務只有333,154元，況當時被告己○○亦
    擔任美語老師，被告己○○於行為時，仍有足以清償債務之
    財產。被告己○○將系爭不動產所有權移轉時，主債務人仍
    有自用小客貨車2輛，價值達90萬元，並有污水處理工程之
    工程款，每月均有進帳，原告未加執行扣押，卻提起本件訴
    訟。並聲明：原告之訴駁回。
四、兩造不爭執之事實：
(一)訴外人藍鯨魚公司分別於93年7月12日、94年2月4日，以訴
    外人丁○○與被告己○○為連帶保證人，依次向原告借款
    100萬元及80萬元。
(二)上開借款因未按期清償，經本院於96年7月19日以96年度中
    簡移調字第226號調解程序筆錄達成調解，其內容為藍鯨魚
    公司、丁○○與被告己○○願連帶給付原告333,154 元，及
    其中153,538元自96年2月12日起至清償日止，按年息8％計
    算之利息，並自96年3月13日起至清償日止，其逾期在6個月
    以內部分，按上開利率10％，其逾期在6個月以上部分，按
    上開利率20％計付違約金；暨其中179,616元，自96年2月4
    日起至清償日止，按年息12％計算之利息，並自96年3月5日
    起至清償日止，其逾期在6個月以內部分，按上開利率10％
    ，其逾期在6個月以上部分，按上開利率20％計付違約金。
(三)坐落如附表所示之土地及建物原為被告己○○所有，於96年
    3月2日贈與被告戊○○，於96年3月14日完成所有權移轉登
    記。
五、得心證之理由：
    本件兩造厥有爭執者，為被告間之系爭不動產贈與行為及所
    有權移轉行為是否有害及原告債權？經查：原告主張被告間
    就系爭不動產之贈與行為及移轉行為有害及債權，業據其提
    出客戶授受信、保證、基金及信用卡查詢單、一般放款全部
    查詢單、融資貸款契約書、調解程序筆錄、土地登記謄本、
    建物登記謄本、財產歸屬資料清單、現場勘估報告表、車籍
    資料、中古車行情表及被告己○○負債資料為證。而按債務
    人所為之無償行為，有害及債權者，債權人得聲請法院撤銷
    之；債權人依前開規定聲請法院撤銷時，得並聲請命受益人
    回復原狀，民法第244條第1項、第4項前段分別定有明文。
    再按債權人之債權，因債務人之行為，致有履行不能或困難
    之情形者，即應認為有損害於債權人之權利。被告雖以前詞
    置辯。惟查：1.按稱贈與者，謂當事人約定，一方以自己之
    財產無償給與他方，他方允受之契約，民法第406條亦有明
    文。兩造間就如附表所示之不動產既以贈與為移轉原因，核
    其行為即屬無償行為。被告以被告己○○即因而免除每年須
    繳納之地價稅及房屋稅為由而謂非無償行為云云，自屬無稽
    ，於法未合。本件就兩造間之贈與行為及移轉行為是否得以
    撤銷，自應適用上開民法第244條第1項、第4項前段有關無
    償行為詐害債權撤銷之規定。2.被告雖又抗辯：系爭不動產
    鑑價淨值為2,244,233元，現今房地產不景氣市價遠低於上
    值，系爭不動產已設定最高限額267萬元，縱加以拍賣扣除
    積欠之上開債務及積欠之費用無剩餘可能，不可能害及原告
    所有債權云云，並據其提出土地及建物登記謄本為證，並有
    原告提出之上開現場勘估報告表可證。惟設定最高限額抵押
    金額並非貸款金額，被告以設定金額據以為抗辯，已難認為
    真實。再勘估金額僅供參考，亦非即實際賣價，被告上開抗
    辯，已難認為真實。再如前述，債權人之債權，因債務人之
    行為，不限於致有履行不能之情形，始應認為有損害於債權
    人之權利，其致有履行困難者，亦包括在內。則被告以上開
    不動產縱加以拍賣扣除積欠之抵押債務及積欠之費用無剩餘
    可能為由，遽抗辯：不可能害及原告所有債權云云，亦有誤
    會，自無理由。3.被告雖又抗辯：被告己○○移轉系爭不動
    產時，名下尚有分別價值590,000元、788,000元之汽車2輛
    云云，固據其提出購買合約及統一發票為證。惟動產較難執
    行，縱被告己○○所有之動產於其移轉上開不動產時，尚足
    以清償其所積欠原告之上開債務，其所為上開贈與行為，亦
    會致使其有履行困難之情形，已應認為有損害於債權人之權
    利。再被告己○○所有上開車輛乃分別於89年及94年所購，
    被告據以抗辯：其於移轉系爭不動產時，尚有其購買時之上
    開價值云云，亦屬無據。又被告己○○所有之車號Ｙ3─114
    2、5000─ＭＨ汽車2輛，於96年3月間之中古車價約各為15
    萬元及35萬元，而車號5000─ＭＨ汽車尚設定有動產擔保抵
    押，亦分別有臺中市汽車商業同業公會97年1月11日（97 ）
    中汽國字第002號函及上開原告提出之車籍資料在卷可稽。
    是亦難認被告己○○於移轉上開不動產時，其財產尚足以清
    償其所積欠原告之上開債務，則其所為上開贈與行為，更應
    認會致使其有履行不能及困難之情形，自應認為有損害於債
    權人之權利。4.被告雖又抗辯：被告己○○將系爭不動產所
    有權移轉時，主債務人仍有自用小客貨車2輛，價值達90萬
    元，並有污水處理工程之工程款，每月均有進帳，原告未加
    執行扣押云云，固亦據其提出車籍資料及污水工程客戶資料
    為證。惟被告就其抗辯之上開車輛價值並未舉證以實其說，
    亦難認為真實。且主債務人藍鯨魚公司如負債累累，原告亦
    無完全受償之可能。又連帶債務之債權人，得對於債務人中
    之一人或數人或其全體，同時或先後請求全部或一部之給付
    。連帶債務未全部履行前，全體債務人仍負連帶責任，民法
    第273條亦有明文。本件被告己○○就積欠原告之債務既為
    連帶債務人，原告即得對其為全部給付之請求，其以他債務
    人若何置辯，自於法未合。是如前述，被告己○○所為上開
    贈與行為，會致使其有履行不能及困難之情形，即應認為有
    損害於債權人之權利，此與其他債務人是否尚有其他財產可
    供清償系爭債務，尚屬無涉。被告上開抗辯，均無理由。依
    上說明，即應認被告間就系爭不動產之贈與行為有害及原告
    債權。從而，原告依民法第244條第1項、第4項前段之規定
    ，訴請：(一)被告間於96年3月2日就坐落如附表所示之土地及
    建物所為之贈與行為，及於96年3月14日就前開不動產所為
    之所有權移轉登記行為，均應撤銷；(二)被告戊○○應將前項
    所示不動產於96年3月14日以贈與為登記原因之所有權移轉
    登記予以塗銷，洵屬正當，應予准許。
六、本件事證已臻明確，兩造其餘之陳述、攻擊防禦方法及舉證
    ，均對本判決之結果，不生影響，爰不一一論述，亦附敘明
    。
七、訴訟費用負擔之依據：民事訴訟法第78條、第85條第1項前
    段。
中    華    民    國    97    年    9     月    16    日
                  民事第二庭    法  官  陳秋月
正本係照原本作成。
如對本判決上訴，須於判決送達後20日內向本院提出上訴狀。
中    華    民    國    97    年    9     月    16    日
                                書記官  廖曉鐘
附表：
一、土地部分：
┌─────────────┬──┬─────┬──────┐
│  地號                    │地目│ 面積     │權利範圍    │
│                          │    │(平方公尺)│            │
├─────────────┼──┼─────┼──────┤
│  臺中市南區○○○○段    │建  │1290      │1338／100000│
│  293地號                 │    │          │            │
└─────────────┴──┴─────┴──────┘
二、建物部分：
┌────────────┬───────────┬────┬────┐
│建號                    │  門牌號              │權利範圍│備註    │
├────────────┼───────────┼────┼────┤
│臺中市南區○○○○段    │  臺中市○區○○路    │全部    │共用部分│
│8487建號                │  276號3樓            │        │：同段  │
│                        │                      │        │8543建號│
│                        │                      │        │，面積  │
│                        │                      │        │2124.65 │
│                        │                      │        │平方公尺│
│                        │                      │        │，權利範│
│                        │                      │        │圍：1414│
│                        │                      │        │／100000│
├────────────┼───────────┼────┼────┤
│臺中市南區○○○○段    │  臺中市○區○○路    │1／70   │        │
│8542建號                │  268號               │        │        │
└────────────┴───────────┴────┴────┘


司法院資訊處製作；財團法人民間司法改革基金會備份。
